【裁判字號】    88,上訴,1161
【裁判日期】    890309
【裁判案由】    違反稅捐稽徵法
【裁判全文】
臺灣高等法院高雄分院刑事判決                  八十八年度上訴字第一一六一號
    上訴人即被告  乙○○
    選任辯護人    陳里己律師
右上訴人因違反稅捐稽徵法案件，不服臺灣高雄地方法院八十七年度訴字第七三四號
中華民國八十八年五月十二日第一審判決（起訴案號：臺灣高雄地方法院檢察署八十
六年度偵字第一八八０六號），提起上訴，本院判決如左：
      主  文
上訴駁回。
      事  實
一、乙○○與王楊蘭英（於民國八十七年二月三日死亡，經原審法院判決不受理確定
    ）係被繼承人王燿之繼承人，基於共同之犯意聯絡，於民國八十一年五月十二
    日繼承王燿之遺產，為遺產稅之納稅義務人，於八十二年三月九日辦理遺產稅
    申報時，在遺產稅申報書上虛偽填載王燿對林復統（未據檢察官起訴）有新台
    幣（下同）一千五百萬元之未償債務，並列報為王燿生前未償債務，致虛增遺
    產稅扣除額一千五百萬元，以此詐術逃漏遺產稅五百三十九萬二千六百零六元，
    嗣經財政部台灣省南區國稅局（以下簡稱南區國稅局）核定遺產稅時查獲上情。
二、案經財政部台灣省南區國稅局函送臺灣高雄地方法院檢察署檢察官偵查起訴。
      理  由
一、訊據上訴人即被告乙○○固坦承奉其母親王楊蘭英之命處理王燿與案外人林復
    統之債務等事宜，惟矢口否認有何以詐術逃漏遺產稅之犯行，辯稱：伊父親生前
    確有積欠案外人林復統一千五百萬元之債務，並有設定抵押權，是依母親王楊蘭
    英之意思處理與林復統間之債務，經高雄縣岡山鎮調解委員會調解後，才開始分
    期清償，申報遺產稅則係由其母王楊蘭英一人委託代書辦理，伊未參與云云。
二、經查：
（一）王燿於八十一年五月十二日死亡，乙○○、王楊蘭英均係其繼承人，有戶籍
      謄本在卷可稽，王楊蘭英於八十二年三月九日向財政部台灣省南區國稅局辦理
      遺產稅申報時，申報王燿生前未償債務為二千零八十萬元，其中五百八十萬
      元係對高雄縣岡山信用合作社之債務，一千五百萬元則係對林復統之債務，並
      以王燿生前所有坐落高雄縣岡山鎮○○段第八二─一０九地號、第八二─一
      一一地號等二筆土地為林復統設定一千八百萬元之抵押權，抵押權之存續期間
      自八十一年四月一日至八十四年三月三十一日，有遺產稅申報書（偵卷第四頁
      至第八頁）、他項權利證明書（偵卷第十頁）、擔保放款借據及借款證明書（
      偵卷第七、八頁）、本票影本一紙（偵卷第十頁）在卷可稽，乙○○於八十五
      年七月二十二日在南區國稅局岡山稽徵所接受訪談時陳稱：伊自八十四年八月
      五日至八十四年十月五日止分七次償還林復統共一千五百萬元，其清償之方式
      分別為：於八十四年八月五日在澳洲以美金折算新幾內亞幣，折合新台幣九百
      五十九萬元予林復統之配偶吳金珠，另剩餘五百四十一萬元，則自八十四年八
      月十五日起至同年十月五日止，每隔十日償還九十萬元，共計六次（最後一次
      為九十一萬元），且每次償還均由林復統至乙○○家中收取現金，有南區國稅
      局岡山稽徵所談話紀錄附卷可參（偵卷第五十頁），與林復統所委任之楊淑如
      在八十五年三月十八日接受財政部高雄市國稅局三民稽徵所訪談時，就還款之
      時間、方式等陳述之內容均相同，亦有該稽徵所談話紀錄可證（偵卷第四十二
      頁），然林復統自八十四年六月十三日至同年九月二日止均在國內，有內政部
      警政署入出境管理局八十五年四月十日（八五）境信雲字第一四二號函附之林
      復統出入境紀錄可按（偵卷第五十三頁至第五十五頁），乙○○當可直接在國
      內交付款項予林復統，而無須遠赴澳洲，並以美金折算新幾內亞幣交付吳金珠
      ，且乙○○如以外幣清償，折合新台幣九百五十九萬元之美金數額甚鉅，應有
      結匯證明，但乙○○迄今仍無法提出結匯證明以供查證，又乙○○陳稱林復統
      陸續在八十四年八月十五日、八月二十五日、九月五日、九月十五日、九月二
      十五日、十月五日止，在乙○○家中分六次，每次收取現金九十萬元（最後一
      次九十一萬元）一節，惟查八十四年九月二十五日、十月五日，林復統均出國
      未歸，有上開內政部入出境管理局出入境紀錄可稽，是乙○○於岡山稽徵所所
      陳稱還款之時間、方式，均與事實不符，亦有悖常情，顯然不足採信。
（二）乙○○於岡山稽徵所訪談時陳稱：其清償上開債務之款項，是由南區國稅局退
      還王燿遺產稅退稅款支付云云，惟乙○○於岡山稽徵所訪談時，已表示無法
      提供該退稅款之帳戶存摺或存單，且查，南區國稅局於八十四年七月十九日核
      發退稅支票七百八十五萬八千零九十五元，並於八十四年七月三十一日存入台
      灣銀行岡山分行乙○○帳戶，該帳戶於八十四年八月一日提領現金八十四萬元
      、同年月五日提領二十萬元、同年月七日匯出二百萬元轉入台南第四信用合作
      社北門分社案外人即同案被告郭王妤姿之女郭又菁帳戶、同年月十五日提領現
      金三百萬元，八十四年九月五日至九月二十日間，則提領五萬元至三十六萬元
      不等之款項，八十四年十月二日始又提領一百萬元，其後即無大筆金額之提領
      ，有財政部八十五年六月十三日台財稅第八五０三三二四七號函附之台灣銀行
      岡山分行乙○○帳戶之往來明細表及王燿遺產稅退稅款流向表可佐（偵卷第
      五十九頁至第六十二頁），則八十四年八月一日撥進乙○○帳戶之七百八十五
      萬餘元遺產稅退稅款之領款日及領款金額，與上開債務之清償日並無任何相關
      ，是乙○○陳稱自八十四年八月十五日起每隔十日清償林復統九十萬元云云，
      同無足採。
（三）林復統於八十三年一月十一日在南區國稅局接受訪談時陳稱：王燿自七十二
      年間起即陸續向伊借錢，再轉貸予國泰塑膠甲司，七十四年間國泰塑膠甲司倒
      閉，王燿仍陸續向伊借錢，於八十年間因累積債務頗為龐大，且年歲已高，
      由其當面簽發面額一千五百萬元，到期日八十三年三月二十日之本票一紙交付
      伊，並提供土地為伊設定一千八百萬元之抵押權云云，固有本票影本一紙（偵
      卷第九頁）、土地登記簿謄本二份（偵卷第四十四頁至四十九頁）、談話紀錄
      可佐（偵卷第六十三至六十七頁），然查，王燿係民國前一年十月十九日出
      生，於八十一年四月二十日因腦血管病變、心律不整等疾病進入高雄縣岡山醫
      院治療，於八十一年五月十二日自動出院，並於同日死亡，有高雄縣立岡山醫
      院八十二年五月二十六日岡醫總字第六四０號函及死亡診斷書各一分在卷可證
      （偵卷第三十八頁、第三十九頁），上開設定抵押權之二筆土地，均係於八十
      一年五月四日始辦妥設定登記，斯時王燿已八十二歲，且因多種疾病臥病在
      床，際此風燭殘年，堪稱命危旦夕，衡情其自顧生命之不暇，何有餘力自理涉
      案之龐大財務？雖證人蔡通保在本院調查中證稱設定一千八百萬元抵押權與林
      復統是王炯燿委託伊辦理云云，惟據其復證稱伊不清楚彼等之間是否確有借貸
      關係，亦沒有經手他們金錢借貸等情，自不能憑此遽認王炯燿有負欠林復統一
      千五百萬元之債務。又王燿於六十九年六月十九日起向臺灣土地銀行岡山分
      行借款一百零八萬元，屆期並展期另訂新借據，有借據影本四紙在卷可考（偵
      卷第七十一頁至七十四頁），經比對王燿在該四紙借據上之簽名，與上開面
      額一千五百萬元本票上王燿之簽名，其筆跡截然不同，且本票上所載之發票
      日係八十年三月二十一日，到期日竟為三年後之八十三年三月二十日，王燿
      於八十年三月時，其年齡已達八十一歲，其簽發到期日為三年後之八十三年三
      月二十日，顯然有悖常情，該本票非王燿所簽發，堪以認定。且王燿之遺
      產中不動產達三十七筆，如其確有積欠林復統債務，並有意於八十年間對該債
      務為處理，當可變賣其中幾筆土地，或將部分不動產所有權移轉登記予林復統
      以抵債，而非於八十一年五月四日病危時，始辦妥設定抵押權予林復統，是王
      燿生前顯然未積欠林復統債務，亦堪認定。
（四）又據乙○○所提出之聲請調解筆錄及高雄縣岡山鎮調解委員會調解書（偵卷第
      七十九頁、第八十頁），林復統係於八十四年五月十九日聲請調解，並於八十
      四年五月二十五日與乙○○調解成立，惟林復統於八十四年五月二十三日至三
      十日出國，有其出入境紀錄可按，其於調解成立之日顯然不在場參與調解，亦
      未委託他人到場，乙○○、林復統竟於調解書簽名，並由乙○○簽發面額各為
      三百萬元，到期日分別為八十五年五月二十日、八十六年五月二十日、八十七
      年五月二十日、八十八年五月二十日、八十九年五月二十日之本票六紙交付林
      復統等情，有本票影本五紙在卷可稽（偵查卷第八十一頁），其等有通謀虛偽
      作成不實之調解書，以作為王燿生前未償債務之憑據及規避財政部高雄市國
      稅局核課抵押權利息所得稅，至為灼然。
（五）末查，王耀遺產稅之申報、繳稅等事宜均由王耀之妻即同案被告王楊蘭英
      委由土地登記專業代理人郭金瑤處理，王耀生前即擬妥遺產分配之聲明書，
      王耀與林復統間債務之處理均由王楊蘭英與乙○○負責，業據乙○○及同案
      被告王永康、王永慶、王永隆、郭王妤姿於原審法院審理中供述明確（原審法
      院八十七年十一月二十四日審判筆錄），並經證人即代書郭金瑤結證：遺產申
      報是王楊蘭英委託我去辦理，申報書上土地及地上物、現金三萬元、三百多萬
      元之合作社貸款是我寫的，一千五百萬元之本票未見過，未償債務部分亦非我
      寫，遺產分割協議書是根據王燿之遺書所載完成，遺書我為證人，並有簽名
      ，我照其遺言分配，乙○○與林復統處理王燿與林復統間債務一事我未參與
      ，亦不知情，未見過抵押權一千八百萬元之他項權利證明書等語在卷（原審法
      院八十七年十二月二十九日審判筆錄），本件借款若如林復統所言，係自七十
      二年間至八十年間王燿陸續借款所累積，何以王燿生前擬妥遺產分配聲明
      書時，未將該一千五百萬元之債務列入，或記載解決該債務之方法？又郭金瑤
      代為申報王燿之遺產稅時，亦未填載該一千五百萬元之未償債務，是該一千
      五百萬元債務是王燿死亡後，始由乙○○、王楊蘭英所虛偽申報無訛。
（六）綜上所述，王燿生前並未積欠林復統一千五百萬元之債務，乙○○於八十二
      年三月九日辦理遺產稅申報時，虛偽填載對林復統有一千五百萬元之未償債務
      ，以逃漏遺產稅等情，堪以認定。
三、核被告乙○○所為係犯稅捐稽徵法第四十一條之納稅義務人以詐術逃漏稅捐罪。
    被告乙○○與王楊蘭英間，就上開犯行，有犯意之聯絡，行為之分擔，均為共同
    正犯。原審經審酌被告乙○○以虛偽不實之債務，逃漏遺產稅達五百三十九萬二
    千六百零六元，惡性匪淺，逃漏稅情節重大，及前此尚無不良犯行，此有被告全
    國前案紀錄表在卷可稽，素行尚佳等一切情狀，適用稅捐稽徵法第四十一條，刑
    法第十一條前段ˋ第二十八條，判處被告有期徒刑一年二月，並敘明林復統幫助
    乙○○等逃漏稅捐之行為，宜由檢察官另行偵辦，核其認事用法，均無違誤，量
    刑亦稱允洽。被告上訴意旨仍執陳詞否認犯罪而指摘原判決不當，為無理由，應
    予駁回。
四ˋ據上論斷，應依刑事訴訟法第三百六十八條，判決如主文。
本案經檢察官林炳雄到庭執行職務。
中    華    民    國     八十九     年       三       月       九       日
                              臺灣高等法院高雄分院刑事第七庭
                                  審判長法官  李文雄
                                        法官  郭雅美
                                        法官  王光照
右正本證明與原本無異。
如不服本判決，應於判決送達後十日內向本院提出上訴狀，其未述理由者並應於提
出上訴狀後十日內向本院補提理由書（應附繕本)。
                                      書記官  謝永祥
中    華    民    國     八十九     年       三     月       十       日
附錄：本判決論罪科刑法條：
稅捐稽徵法第四十一條：
納稅義務人以詐術或其他不正當方法逃漏稅捐者，處五年以下有期徒刑、拘役或科或
併科新臺幣六萬元以下罰金。
                                                                        Ｇ


司法院資訊處製作；財團法人民間司法改革基金會備份。
